臺灣臺北地方法院民事判決　　　　　　 96年度重訴字第713號
原　　　告　己○○○
　　　　　　戊○○
　　　　　　丙○○
　　　　　　丁○○
　　　　　　甲○○
共　　　同
訴訟代理人　鍾永盛律師
　　　　　　吳偉豪律師
被　　　告　庚○○
訴訟代理人　乙○○
　　　　　　陳恂如律師
上列當事人間履行契約事件，本院於中華民國96年7月4日言詞
辯論終結，判決如下：
    主  文
原告之訴駁回。
訴訟費用由原告負擔。
    事實及理由
壹、程序方面：
一、按所謂既判力（即判決之實質確定力）之範圍，僅存在於判
    決主文中，至於法院於判決理由中之論述，除法律特別規定
    （例如抵銷），原則上不發生既判力。又學說上所謂之「爭
    點效」，係指法院於確定判決理由中，對訴訟標的以外當事
    人所主張或抗辯之重要爭點，本於兩造辯論之結果所為之判
    斷結果，除有顯然違背法令，或當事人提出新訴訟資料足以
    推翻原判斷之情形外，於同一當事人間，就與該重要爭點有
    關之他訴訟，不得再為相反之主張，法院亦不得作相異之判
    斷而言，其乃源於訴訟上之誠信原則及當事人公平之訴訟法
    理而來。是「爭點效」之適用，除理由之判斷具備「於同一
    當事人間」、「非顯然違背法令」及「當事人未提出新訴訟
    資料足以推翻原判斷」等條件外，必須該重要爭點，在前訴
    訟程序已列為足以影響判決結果之主要爭點，經兩造各為充
    分之舉證，一如訴訟標的極盡其攻擊、防禦之能事，並使當
    事人適當而完全之辯論，由法院為實質上之審理判斷，前後
    兩訴之標的利益大致相同者，始應由當事人就該事實之最終
    判斷，對與該重要爭點有關之他訴訟負結果責任，以符民事
    訴訟上之誠信原則。（最高法院 96 年度台上字第 633 號
    判決參照）
二、經查：
    （一）本件當事人就前案同一標的物之請求，固有本於「借
          名契約」以及繼承之法律關係請求，惟本件原告所主
          張之請求原因事實係基於與前案（即台灣台中地方法
          院 94 年度重訴字第 379 號）「借名契約」、「繼
          承」完全獨立之「買賣關係」和「債權讓與」之法律
          關係，是本件與前案請求之原因事實不同，本案尚未
          為台中地院94年度重訴字第379號前案之既判力所及
          。
    （二）另被告與李漢生、姜雲馨間「返還房屋」訴訟（即台
          灣高等法院 94 年度上字第 867 號一案）而言，就
          姜雲馨、李漢生 2 人應返還房屋予本件被告庚○○
          雖為確定，然上開訴訟係存在於被告庚○○與姜雲馨
          、李漢生 2 人兩造間，與「爭點效」之適用，須「
          於同一當事人間」之要件不符，於本件自無適用「爭
          點效」理論之餘地。再者，本件原告之一甲○○於該
          「返還房屋」訴訟，固曾為訴訟參加，惟依民事訴訟
          法第 63 條第 1 項之規定，參加效力只發生於參加
          人與其所輔助當事人（姜雲馨、李漢生）之間，參加
          人與他造當事人（庚○○）間就參加訴訟並無任何效
          力可言。
    （三）又就台灣台中地方法院 94 年度重訴字第 379 號「
          請求移轉所有權登記」訴訟而言，就該訴訟上訴人即
          本件原告己○○○、戊○○、丙○○、丁○○、何永
          全等 5 人於以系爭房地庚○○業已將出賣予福紋公
          司，並由福紋公司將債權讓與上訴人 5 人（即本件
          原因事實）為由於第二審所追加之訴，既已為臺灣高
          等法院與最高法院認為追加不合法而駁回確定在案，
          兩造間就該原因事實尚未能充分辯論，並為法院所審
          酌，與前開最高法院 96 年度台上字第 633 號判決
          所揭之「爭點效」之適用，須為前訴訟之「該重要
          爭點，在前訴訟程序已列為足以影響判決結果之主要
          爭點」、「經兩造各為充分之舉證，一如訴訟標的極
          盡其攻擊、防禦之能事，並使當事人適當而完全之辯
          論」、「由法院為實質上之審理判斷」等之要件尚有
          未合，是於本件尚無適用「爭點效」理論之餘地。
貳、實體方面：
一、原告起訴主張：被告於民國90年8月20日與訴外人福紋工業
    股份有限公司（下稱福紋公司）就坐落台北市○○區○○段
    2小段第464、465地號土地（權利範圍均為420000分之17892
    ）及坐落其上同段1146建號房屋（門牌號碼：台北市○○區
    ○○路48號2樓，權利範圍：全部）、1158建號房屋（門牌
    號碼：台北市○○區○○路46號，權利範圍：10000分之704
    ）之所有權（下稱系爭房地）訂立買賣契約，將系爭房地出
    賣予福紋公司，並約定價金為新台幣（下同）1,822萬元雙
    方旋於隔日開始辦理過戶手續，然而系爭房地在繳納應繳之
    土地增值稅及房屋契稅後，竟因被告銀行債務而遭銀行向法
    院聲請假扣押，致無法完成過戶手續，是福紋公司與被告雙
    方為先將未辦理過戶而已繳納之土地增值稅及房屋契稅辦理
    退稅，而先行解除物權行為，該等解除並不及於債權行為。
    退言之，縱認該等解除之意思表示及於債權買賣行為，原告
    亦主張該等行為係屬通謀虛偽之意思表示。又嗣後福紋公司
    於95年2月20日將前開90年8月20日之買賣債權契約得據以向
    被告主張之所有權移轉登記請求權及其他本於契約得主張之
    一切權利，讓與原告，並通知被告。爰依買賣及債權讓與之
    法律關係，請求被告給付之。並聲明：被告應將坐落台北市
    信義區○○段○○段第464、465地號土地（權利範圍均為
    420000分之17892）及坐落其上同段1146建號房屋（門牌號
    碼：台北市○○區○○路48號2樓，權利範圍：全部）、
    1158建號房屋（門牌號碼：台北市○○區○○路46號，權利
    範圍：10000分之704）之所有權移轉登記於原告。
二、被告則以：系爭房地原本即係被告所有，之所以有原告所稱
    之被告與福紋公司間之買賣契約，實係被告前曾因女婿洪家
    雄欠負土地銀行貸款債務（被告為其連帶保證人），為爭取
    時間籌款清償以免銀行聲請法院查封賤價拍賣，而經原告之
    被繼承人何文隆之策劃指導，偽與何文隆之家族公司「福紋
    工業股份有限公司（負責人為何文隆長媳，股東則為何文隆
    家屬）」，訂立本件買賣契約書，虛將本件房地出售予福紋
    公司。惟在提向地政機關申請所有權移轉登記時，因債權銀
    行早一步聲請法院實施查封，而未奏效。為此被告與福紋公
    司雙方即解除該買賣契約，由被告籌款陸續清償該銀行貸款
    債務。是本件買賣契約係屬通謀而為之虛偽表示，且早經被
    告與福紋公司雙方解除在案，原告請求被告給付即無理由等
    語置辯。並聲明：原告之訴駁回。
三、查被告抗辯其與福紋公司間之買賣契約不論是否係屬通謀虛
    偽之意思表示，均已經合意解除之事實，業據原告提出兩造
    不爭執形式真正之協議書及申請書等影本為證，自堪信被告
    所稱其與福紋公司就系爭房地所簽訂之買賣契約已合意解除
    之事實為真實。至於原告雖主張斯時雙方所解除者為土地、
    建物所有權移轉登記之物權契約，並非買賣之債權契約，且
    該等解除契約之意思表示係屬為申報退稅而為通謀虛偽之意
    思表示云云。惟查：依原告所提出被告與福紋公司簽訂之協
    議書中業已明白記載：「．．．，今因買賣不成，雙方同意
    無條件解除本案買賣契約」等語，顯有解除買賣契約之意思
    甚明，原告僅單以協議書上記載「立協議書庚○○、福紋工
    業股份有限公司法代：洪秀慧於90年8月21日訂立之信義區
    ○○段二小段1146、1158建號建物二棟之買賣契約書」之字
    句，主張福紋公司與被告當時僅有解除於90年8月21日訂立
    之所有權移轉契約，而不及於90年8月20日之買賣契約云云
    ，顯未通觀協議書全文，推求當事人之真意，其此部分主張
    並不可採。
四、原告另主張福紋公司與被告間係為方便申請退稅而簽訂該等
    協議書，並無解除系爭房地買賣契約之真意，即令有解除契
    約之意思表示，亦屬通謀虛偽意思表示云云，然該等事實為
    被告所否認，原告雖以（1）本件被告庚○○既自福紋公
    司受領 650 萬元之買賣價金，然於申請退稅後卻遲遲不返
    還該筆價金，顯然被告庚○○並無返還所受價金之意思，如
    自被告庚○○之行為觀之，亦難認被告庚○○有解除契約之
    意思表示，即令有之，該意思表示亦不足成立。（2）再從
    福紋公司之立場觀之，何文隆既無理由配合被告庚○○成立
    假買賣而指示福紋公司出價買受，則福紋公司更無可能與被
    告庚○○通謀虛偽意思表示；既然福紋公司無可能與被告庚○○通謀虛偽意思表示成立假買賣，又何故要與庚○○解除
    買賣契約。等事實為其論述之依據，惟查：
    （一）本件原告丙○○、丁○○、甲○○及戊○○係訴外人
          何文隆（已於民國 93 年 3 月 30 日死亡）及原告
          己○○○所生之子女，被告庚○○則係何文隆已歿胞
          兄何振通之妻，而福紋公司之負責人洪秀慧則係原告
          丙○○之妻等情，業據被告提出台灣台中地方法院檢
          察署起訴書一紙為證，且為兩造所不爭執，再徵諸原
          告於另案即台灣台中地方法院 94 年度重訴字第 379
          號亦不爭執何文隆曾提供被告及其子女生活教育費用
          等情（見該判決第 8 頁），顯見兩造與何文隆及福
          紋公司負責人間之親誼關係及金錢給予關係之互動極
          其複雜，該等 650 萬元之給付能否與一般當事人單
          純交易等同視之，認定其性質係屬「價金」之給予，
          顯屬可疑。自不能單以被告庚○○自福紋公司受領
          650 萬元尚未返還之事實，即推認被告與福紋公司間
          無解除系爭房地買賣契約之意。
    （二）果如原告所言，何文隆既無理由配合被告庚○○成立
          假買賣而指示福紋公司出價買受，既然福紋公司無可
          能與被告庚○○通謀虛偽意思表示成立假買賣，又何
          故要與庚○○解除買賣契約云云。然倘若本件系爭買
          賣契約係屬真正，且未解除，則衡諸常情，福紋公司
          之負責人洪秀慧係屬原告丙○○之配偶，買受人福紋
          公司於知悉被告名下之系爭房地業已撤銷查封時，自
          可逕執該買賣契約請求被告辦理所有權移轉登記即可
          ，豈有繞大彎先於他案（台灣台中地方法院94年度重
          訴字第379號）以本件系爭房地係何文隆借用被告名
          義登記，所有權屬於何文隆，及何文隆逝世後，由原
          告繼承，經其聲明終止借名契約，而在上開事件起訴
          請求被告恢復原狀將所有權移轉登記之理。是原告此
          部分之推論，亦無法使本院認定本件系爭房地買賣契
          約之解除契約之意思表示係屬通謀虛偽之情。
五、是姑不論被告與福紋公司於訂立買賣契約當時是否係屬通謀
    虛偽意思表示或原告於受讓福紋公司之權利是否係屬善意第
    三人，福紋公司與被上訴人簽訂系爭房屋買賣契約之效力既
    經嗣後解除而不存在，則原告主張其基於其受讓福紋公司本
    於系爭房地買賣契約當事人地位，請求被告移轉系爭房地，
    即無理由，應予駁回。又本院前開所為之論述，並未及於認
    定「被告與福紋公司間就系爭房地之買賣契約是否係屬虛偽
    」，「福紋公司與原告間所訂之債權讓與係屬虛偽」以及「
    被告庚○○所受領之650萬元係屬系爭房地買賣契約價金」
    之事實，為杜當事人於他案訴訟請求間可能之爭執，併此先
    予敘明。
六、本件之事實及法律關係已臻明確，兩造之其餘主張陳述及攻
    擊防禦方法，對判決之結果無影響，爰不一一加以論述，附
    此敘明。
七、訴訟費用之負擔：民事訴訟法第78條、第85條第1項。
中　　華　　民　　國　　96　　年　　7 　　月　　18　　日
                  民事第一庭      法　官　朱漢寶
以上正本係照原本作成
如對本判決上訴，須於判決送達後20日內向本院提出上訴狀
中　　華　　民　　國　　96　　年　　7 　　月　　18　　日
                    　　　　　　  書記官　陳彥樺
